Inventaris van het archief van de Directie Plannen en Arbeidsvoorwaarden Militair Personeel van het Ministerie van Defensie, 1976-1988
Nationaal Archief, Den Haag
Ministerie van Defensie: Directie Plannen en Arbeidsvoorwaarden Militair Personeel
Defensie / Directie Arbeidsvoorwaarden
1976-1988
D69
14.00 meter; 249 inventarisnummers.
Nationaal Archief, Den Haag
Ministerie van Defensie / Directoraat Generaal Personeel, Directie Plannen en Arbeidsvoorwaarden Militair Personeel, 1976- 1988
Het Ministerie van Defensie en met name de Directie Plannen en Arbeidsvoorwaarden Militair Personeel was in de jaren 1976-1988 betrokken bij grote veranderingen op personeelsgebied door de gewijzigde taakstelling van de krijgsmacht en de overgang naar een beroepsleger. Deze overgang vereiste een andere manier van denken bijvoorbeeld over het aantrekken van personeel. De archiefbescheiden uit deze periode vormen de schriftelijke getuigen van dit ingrijpende transitieproces. Het archief bevat agenda's, notulen, verslagen, uitkomsten van (sociologische) onderzoeken, (eind)rapporten van een groot aantal commissies en werkgroepen, (voorstudies van) nota's, beleidsplannen en memoranda, adviezen en regelingen onder andere op het gebied van het toekomstig defensiebeleid, personeelszorg en -opbouw en de relatie van burgers met de krijgsmacht.
Archiefvorming
Geschiedenis van de archiefvormer
Beleidsterrein militair personeel
De taak die de overheid uitoefent binnen het taakgebied 'bescherming van de in- en uitwendige veiligheid' op het beleidsterrein militair personeel kan nader worden gedefinieerd als 'de zorg voor het kwantitatief en kwalitatief zodanig voorzien van personeel van de operationele eenheden van de krijgsmacht, dat zij de hun gestelde operationele taken kunnen uitvoeren'. Daarnaast is een algemene taak van de Nederlandse overheid, namelijk de zorg voor de rechtspositie van haar ambtenaren, voor militair personeel opgedragen aan de minister van Defensie. In dit rapport worden de processen en handelingen beschreven, die door de rijksoverheid worden uitgevoerd om bovengenoemde taken te kunnen vervullen. Het burgerpersoneel, werkzaam bij Defensie, zal daarbij buiten beschouwing blijven. Een apart PIVOT-rapport over het beleidsterrein (niet-militair) overheidspersoneel van de gehele rijksoverheid zal te zijner tijd verschijnen. De veranderingen als gevolg van de instelling van het georganiseerd overleg over de arbeidsvoorwaarden in de sector Defensie in april 1993, waardoor afwijkende resultaten voor burgerpersoneel bij Defensie kunnen ontstaan vergeleken met die in de sector Rijk worden overeengekomen, zijn ook niet meegenomen.
In zekere zin heeft het beleidsterrein militair personeel een analogie met het beleidsterrein militair materieel. Net als bij materieel wordt de behoefte aan personeel via het algemene defensieplanningproces bepaald, en net als materieel wordt militair personeel verworven, 'in stand gehouden' en 'afgestoten' (gepensioneerd). Omdat het echter om mensen gaat, zit er nog een andere kant aan dit beleidsterrein. De overheid heeft de verplichting zorg te dragen voor een goede rechtspositie van haar ambtenaren, dus ook militaire ambtenaren. Aan eenmaal aangeworven en opgeleid militair personeel moeten ook de faciliteiten worden geboden die nodig zijn om hen gemotiveerd te houden. Daarom verricht Defensie naast handelingen in het kader van behoeftebepaling en personeelsbeheer ook handelingen, gericht op de rechtspositie van en de personeelszorg voor het militair personeel. Rechtspositionele regelgeving en personeelszorg dienen mede een operationeel doel, namelijk het op peil houden van de motivatie binnen de operationele eenheden.
Status
Militair personeel kan naar status in drie groepen worden verdeeld:
Militaire ambtenaren.
Beroepsmilitairen verrichten militaire dienst bij wijze van beroep. Zij vallen onder de werking van de Militaire Ambtenarenwet en de daaruit voortvloeiende regelgeving. Militaire ambtenaren worden op vrijwillige basis aangesteld en niet ingelijfd zoals dienstplichtigen.
Er zijn twee soorten beroepsmilitairen:
beroepsmilitairen, aangesteld voor onbepaalde tijd. Zij gaan met functioneel leeftijdsontslag wanneer zij de voor hun rang vastgestelde leeftijd hebben bereikt: thans bij de marine 50, 52 of 55 jaar, bij land- en luchtmacht is dat altijd 55 jaar.
beroepsmilitairen, aangesteld voor bepaalde tijd, bijvoorbeeld kortverbandvrijwilligers. Zij worden ontslagen zodra de tijd waarvoor zij zijn aangesteld is verstreken.
Aan beroepsmilitairen, aangesteld voor onbepaalde tijd, die vrijwillig voortijdig ontslag nemen kunnen verplichtingen worden opgelegd die voortvloeien uit de Wet voor het reservepersoneel der krijgsmacht, dat krachtens hun aanstellingscontract op hen van toepassing is. Ditzelfde geldt voor beroepsmilitairen, aangesteld voor bepaalde tijd, na afloop van hun dienstverband. Zij vallen dan onder de categorie vrijwillig reservisten.
Dienstplichtigen.
Alle ingeschrevenen voor de dienstplicht, dat wil zeggen mannelijke Nederlanders van 18 jaar en ouder, die zijn goedgekeurd en niet zijn erkend als gewetensbezwaarde vallen onder de werking van de Dienstplichtwet 1962 (vóór 1962 de Dienstplichtwet 1923), ook wanneer zij tegelijkertijd beroepsmilitair zijn of buitengewoon dienstplichtig. Alle dienstplichtigen zijn verplicht om op te komen wanneer ze worden opgeroepen ter inlijving. Na afloop van hun eerste oefening gaan dienstplichtigen met groot verlof en zijn zij nog tot de leeftijd, die in de Dienstplichtwet voor hun rang is bepaald, verplicht reservist. Dit is, afhankelijk van de rang 35, 40 of 45 jaar.
Tot 1982 bestonden er op slechts enkele terreinen rechtspositionele voorschriften voor dienstplichtigen (bevorderingsvoorschriften, opleidingsvoorschriften, verlofregelingen), maar deze waren niet wettelijk voorgeschreven. In 1982 kreeg door de inwerkingtreding van de Wet rechtstoestand dienstplichtigen de rechtspositie van dienstplichtigen, evenals die van beroepsmilitairen, een wettelijke basis. De wet werd verder uitgewerkt in het Reglement rechtstoestand dienstplichtigen 1982.
Reservisten.
In het normale leven maken reservisten deel uit van de burgermaatschappij. Zij worden alleen opgeroepen in geval van oorlog, oorlogsgevaar en wanneer buitengewone omstandigheden aanwezig zijn, indien en zolang de minister het nodig acht. Daarnaast dienen zij in tijd van vrede op herhalingsoefening te komen.
Alle reservisten hebben een militaire diensttijd achter de rug, hetzij als beroepsmilitair, hetzij als dienstplichtige. Tevens vallen alle reservisten onder de werking van de Dienstplichtwet 1962. Krachtens de Dienstplichtwet zijn dienstplichtigen na afloop van hun diensttijd verplicht reservist, maar ook kan een militair op vrijwillige basis tot reservist worden aangesteld. Dit kan op twee manieren:
na afloop van de eerste oefening als dienstplichtige; wanneer hij in dienst een bepaalde opleiding heeft gevolgd, bijvoorbeeld die voor reserveofficier, kan een dienstplichtige een contract als vrijwillig reservist afsluiten.
na afloop van een beroepscontract voor bepaalde tijd of bij vrijwillige voortijdige ontslagname kan een ex-beroepsmilitair nog verplichtingen als reservist hebben, die destijds al in het aanstellingscontract zijn vastgelegd.
Vrijwillig reservisten vallen naast de Dienstplichtwet ook nog onder de werking van de Wet voor het reservepersoneel der krijgsmacht 1985. Vrouwelijke militairen kunnen wel vrijwillig reservist zijn, maar geen verplicht reservist aangezien zij niet onder de Dienstplichtwet vallen.
Gewijzigde taakstelling
De gewijzigde taakstelling van de krijgsmacht en de overgang naar een beroepsleger vereisen een andere manier van denken over het aantrekken van personeel voor de krijgsmacht. Dat geldt ook voor de reservisten. Binnen de krijgsmacht moest ook de beschikbaarheid en de inzet van reservisten opnieuw worden doordacht. Een reservecomponent is voor het functioneren van de krijgsmacht van wezenlijk belang. Hiermee kan in tijd van buitengewone omstandigheden (waaronder oorlog of oorlogsgevaar) worden voorzien in de behoefte aan extra personeel. Incidenteel kan reservepersoneel met specialistische kennis in vredestijd ten behoeve van vredesoperaties worden ingeschakeld ter aanvulling van beroepspersoneel.
Nota Het reservepersoneel
In de nota Het reservepersoneel in de professionele krijgsmacht
Kamerstukken II, 1995/1996, 24 400 X, nr. 104
van 1996 wordt het toekomstig beleid uiteengezet met betrekking tot de personele vulling van de reservecomponent van de krijgsmacht en het daaruit voortvloeiende beleid ten aanzien van het reservepersoneel uiteengezet.
Deze nota stelt dat het voeren van een actief reservistenbeleid bijdraagt tot betrokkenheid van de bevolking bij de krijgsmacht. Door de aanwezigheid van dienstplichtigen in de krijgsmacht vormde deze een afspiegeling van de samenleving: een voortdurende instroom van dienstplichtigen waarborgde dat (nieuwe) maatschappelijke normen en waarden zich voortdurend binnen de krijgsmacht lieten horen. Het dienstplichtstelsel zorgde er tevens voor dat de bevolking zich bewust was van het bestaan en het functioneren van de krijgsmacht. Een deel van de bevolking was immers "in dienst" geweest. De overgang naar een vrijwilligerskrijgsmacht bracht daarin verandering. Reservisten, met één been in de burgermaatschappij en het andere in de militaire maatschappij, zijn bij uitstek geschikt een intermediaire rol te vervullen tussen de krijgsmacht en de samenleving en daarmee het maatschappelijk draagvlak voor de krijgsmacht te vergroten. Van de vrijwillig aangestelde reservisten kan meer worden verwacht dan van de verplichte reservisten, onder andere kunnen zij vaker op herhalingsoefening worden geroepen. In oorlogstijd hebben beide categorieën reservisten dezelfde verplichtingen. Kern van het reservistenbeleid is dat de reservist in principe zelf bepaalt in welke mate hij in vredestijd als reservist actief wil zijn binnen de krijgsmacht. Onder buitengewone omstandigheden geldt voor alle reservisten de verplichting om op te komen Binnen het reservistenbeleid bestaan drie categorieën reservepersoneel:
Reguliere reservist: onder normale omstandigheden niet actief en geen bijzondere verplichtingen. Hij wordt wel uitgenodigd voor informatiebijeenkomsten van de eenheid waarbij hij is ingedeeld
Actieve reservist: bereid om meer betrokken te worden bij de functie die hij onder buitengewone omstandigheden zal vervullen. Gewoonlijk volgt dan een aanstelling voor vier jaar, die telkens kan worden verlengd. Voor training en opleiding wordt de actieve reservist gemiddeld twee weken per jaar in werkelijke dienst geroepen. De reservist Korps Nationale Reserve is een speciale categorie actieve reservist, die tussen de honderd en twee honderd uur per jaar oefent. Daarnaast is hij beschikbaar voor directe inzet voor nationale taken
Afroepreservist: op afroep beschikbaar voor het vervullen van zeer specialistische functies die voor directe inzet bij crisisbeheersingsoperaties benodigd kunnen zijn.
Voor elke reservist geldt dat hij of zij onder buitengewone omstandigheden kan worden opgeroepen tot verplichte opkomst in werkelijke dienst. Tot de leeftijd waarop ook de beroepsmilitair met leeftijdsontslag gaat kan men reservist blijven. De verplichting daartoe geldt echter tot 45 jaar, voor alle categorieën.
Rechtspositie militaire ambtenaren
De rechtspositie van militaire ambtenaren is anders dan die van dienstplichtigen. In artikel 12 van de Militaire Ambtenarenwet
Voor deze en alle andere genoemde wetten, zie Bijlage I.
wordt omschreven, wat precies moet worden verstaan onder de rechtspositie van beroepsmilitairen. Dit artikel bepaalt, dat 'voor zover deze onderwerpen niet reeds bij of krachtens de wet zijn geregeld, voor de militaire ambtenaren bij of krachtens AMVB voorschriften worden vastgesteld betreffende aanstelling, onderzoek naar geschiktheid en bekwaamheid, opleiding, bevordering, schorsing, ontslag, diensttijden, verlof, gezondheidszorg, bescherming bij de arbeid, woon-, verblijfs- en bereikbaarheidsverplichtingen, medezeggenschap, bezoldiging en overige militaire inkomsten, wachtgeld, overige rechten en verplichtingen en de wijze waarop met de daarvoor in aanmerking komende verenigingen van militairen overleg wordt gepleegd over aangelegenheden van algemeen belang voor de rechtstoestand van militaire ambtenaren. In het spraakgebruik valt er echter nog veel meer onder die rechtspositie, zoals pensioenrechten, geregeld in aparte wetten, en personeelszorg
Rechtspositie dienstplichtigen.
Uit artikel 2 van de Wet rechtstoestand dienstplichtigen blijkt dat de onderwerpen voor dienstplichtigen enigszins anders liggen: 'voor dienstplichtigen worden voor zover deze onderwerpen niet reeds bij of krachtens AMVB worden geregeld, voorschriften gegeven betreffende opleiding, bevordering, terugstelling bij administratieve maatregelen, de regeling van de diensttijden, verlof en bewegingsvrijheid, gezondheidszorg, bezoldiging en verdere militaire inkomsten, andere voorzieningen van materiële aard en andere rechten en verplichtingen en de wijze van overleg over onderwerpen die van algemeen belang zijn voor de rechtstoestand van de dienstplichtigen, met uitzondering van onderwerpen, geregeld bij of krachtens de Dienstplichtwet.
Doelstellingen personeelsbeleid
De doelstellingen ten aanzien van het personeelsbeleid worden verwoord in de Defensienota's en in afzonderlijke nota's. Het beleidsterrein militair personeel wordt gekenmerkt door de doelstelling van de overheid ervoor dient te zorgen dat de krijgsmacht onder alle omstandigheden kan beschikken over de personele middelen die nodig zijn voor de uitoefening van haar (operationele) taken. Deze doelstelling wordt gerealiseerd door drie deelprocessen, te weten:
'het voorzien in' (personeelsplanning, personeelsvoorziening)
'het in stand houden' (rechtspositie, functietoewijzing en bevordering, schorsing, militair straf- en tuchtrecht, opleiding, personeelszorg, onderscheidingen, eretekenen en medailles)
'het afstoten' (ontslag, pensioenen, wachtgelden en uitkeringen)
Kortom: hoeveel, op welke manier en waarom. De in het rapport onderscheiden paragrafen 'het bepalen van het personeelsbeleid' en 'het ontwerpen van wet- en regelgeving op het gebied van de rechtspositie' omvat alle drie genoemde deelprocessen.
In dit rapport worden de bedrijfsprocessen en handelingen opgesomd die betrekking hebben op militair beroeps- en reservepersoneel van de drie krijgsmachtdelen. Het dienstplichtig personeel zal in een apart rapport aan de orde komen. Bij de processen is wel aangegeven of en in welke mate zij evenzeer gelden voor dienstplichtigen.
Herstructurering
In de jaren '90 vond een herstructurering van de krijgsmacht plaats. Er werd omgeschakeld van een kadermilitie krijgsmacht naar een vrijwilligerskrijgsmacht dat een nieuwe taakstelling kreeg. Deze omschakeling ging gepaard met een personeelsreductie enerzijds en een behoefte aan nieuw personeel anderzijds. Deze schijnbare contradictie vormde de crux van het personeelsbeleid bij Defensie in het laatste decennium van de twintigste eeuw: werving en personeelsvermindering en hun onderlinge relatie. Vooral de Koninklijke Landmacht kreeg met dit vraagstuk te maken.
In 1996 werden de laatste dienstplichtigen opgeroepen en werd de opkomstplicht opgeschort. Op 1 januari 1997 was de overgang naar een beroepskrijgsmacht een feit.
Ondanks dat de taken van de krijgsmacht in principe worden uitgevoerd met beroepspersoneel, blijft een taak weggelegd voor de reservisten. In de Nota reservistenbeleid van 1996 wordt het beleid ten aanzien van de taak en samenstelling van de reservisten geschetst. Tot de opschorting van de dienstplicht was reservepersoneel voornamelijk afkomstig uit afgezwaaide dienstplichtigen. Vanaf 1997 spruit de aanwas van deze beroepsgroep militairen bijna alleen voort uit postactieve beroepsmilitairen. Het grootste deel bestaat uit zogenaamde reguliere reservisten. Het belang van reservisten blijft gelegen in het voorzien in de behoefte van extra personeel in oorlog of oorlogsgevaar. Reservisten kunnen mede ertoe bijdragen dat de krijgsmacht een breder draagvlak verkrijgt bij de bevolking.
Organisatie-eenheden op militair personeelsgebied, 1945-1993
In deze paragraaf wordt een aantal belangrijke organisatie-eenheden binnen het ministerie van Defensie, die handelingen verrichtten op het beleidsterrein militair personeel in de periode 1945-1993, nader beschouwd.
In september 1945 werd bij het ministerie van Oorlog de van het Britse leger overgenomen nieuwe functie van adjudant-generaal ingesteld, terwijl bij het ministerie van Marine de Hoofdafdeling Personeel onder leiding kwam van de vlagofficier Personeel, die ook vóór de oorlog had bestaan. De dienst der adjudant-generaal (land- en luchtmacht) en de Hoofdafdeling Personeel (zeemacht) fungeerden als militaire personeelsafdelingen van de beide ministeries. Tot 1959 bleef de situatie bij Marine ongewijzigd, bij Oorlog traden er in 1950 en 1955 veranderingen op. In 1950 werd de naam 'dienst der adjudant-generaal' gewijzigd in Directie Personeel, welke directie evenals zijn voorganger ging werken voor zowel landmacht- als luchtmachtpersoneel. De functie van adjudant-generaal bleef bestaan, maar kreeg een nieuwe inhoud, namelijk die van chef van de personeelssectie der Generale Staf.
Na 1950 waren de taken van de adjudant-generaal, die hij nog uitsluitend verrichtte voor militair personeel ressorterend onder de chef Generale Staf, van uitvoerende aard. Onder zijn takenpakket viel bijvoorbeeld personeelsregistratie en plaatsing van militair personeel.
Bij de Marinestaf en de Luchtmachtstaf bestonden overigens ook dergelijke personeelschefs van de chefs van staven: de stafofficier Personeel KM en de chef Personeel KLu. In 1955 veranderde de naam van de Directie Personeel bij het ministerie van Oorlog in Directie Militair Personeel, een duidelijker aanduiding, aangezien de burgerpersoneelszaken van land- en luchtmacht vanouds door een aparte afdeling werden behandeld.
In de periode 1945-1947 was dit de afdeling B-III: Burgerpersoneel, sinds 1947 de afdeling Burgerpersoneel onder de directie Administratieve Diensten.
Personeelsraad
Sinds 1954 functioneerde de Personeelraad als overleg- en adviesorgaan van de ministers van Oorlog en Marine in alle zaken betreffende het militaire personeel. In de Personeelraad zaten naast de directeur Militair Personeel en zijn plaatsvervanger ook de vlagofficier Personeel marine en diens plaatsvervanger plus de adjudant-generaal, de chef Personeel luchtmacht en de stafofficier Personeel marine, elk ressorterend onder de chef staf van hun krijgsmachtdeel.
Na de samenvoeging van de ministeries van Oorlog en Marine tot het ministerie van Defensie in 1959 bleef de Hoofdafdeling Personeel van de marine nog vier jaar voortbestaan naast de Directie Militair Personeel, welke laatste uitsluitend voor het land- en luchtmachtpersoneel bleef werken. Pas bij de invoering van de verticale organisatiestructuur in 1963 veranderde de situatie. Per 1 november werd de Directie Militair Personeel opgeheven. Bij de marine bleef de Hoofdafdeling Personeel bestaan, terwijl bij land- en luchtmacht soortgelijke afdelingen in het leven werden geroepen: de diensten opperofficier landmacht en luchtmacht, die de taken op het gebied van de behoefteplanning, de verwerving, opstellen van wet- en regelgeving, bevordering, ontslag en overig personeelsbeheer van de opgeheven Directie Militair Personeel overnamen. Andere taken daarentegen, op het gebied van de personeelszorg en de uitvoering van de Dienstplichtwet, moesten noodzakelijk centraal blijven. De afdelingen Dienstplichtzaken, Pensioenen en Wachtgelden, Sociale Zaken, Huisvesting, Ontwikkeling en Ontspanning en Personeelspubliciteit, die tot dan toe onder de opgeheven directie hadden geressorteerd, bleven daarom op centraal niveau bestaan. De Afdeling Dienstplichtzaken werd direct onder de SG geplaatst, terwijl de overige afdelingen in de in 1964 opgerichte Centrale Directie Gezamenlijke Militaire Personeelsdiensten en Pensioenen werden opgenomen. Alle genoemde centrale afdelingen werkten vanaf dat moment zowel voor het militair personeel van land- en luchtmacht als dat van de zeemacht.
Een uitzondering wordt gevormd door de marine, die de hele periode 1963-1976 haar eigen afdelingen Personeelspubliciteit, Sociale Zaken en Zeemilitie hield, welke laatste afdeling bepaalde taken op dienstplichtgebied voor de marine bleef uitvoeren. Het bureau Pensioenen en Wachtgelden van de marine werd pas in 1973 opgeheven en de taken overgebracht naar de centrale afdeling.
1945-1950: Adjudant-generaal (ministerie van Oorlog)
Hoofdafdeling Personeel (ministerie van Marine)
1950-1955: Directie Personeel (Oorlog)
Hoofdafdeling Personeel (Marine)
1955-1963: Directie Militair Personeel (Oorlog)
Hoofdafdeling Personeel (Marine)
1963-1969: centraal: Directie Gezamenlijke Militaire Personeelsdiensten en Pensioenen
Hoofdafdeling Dienstplichtzaken
1969-1976: centraal: voorzitter Personeelraad, met staf afdelingen Pensioenen en Wachtgelden, Woningverwerving, Personeelspubliciteit en Sociale Zaken
Hoofdafdeling Dienstplichtzaken
Centrale Afdeling Militair Personeel (sinds 1971)
1963-1976: decentraal: Hoofdafdeling Personeel KM, Diensten opperofficier Personeel KL en KLu
1976-: centraal: Directoraat-generaal Personeel
decentraal: Directies Personeel KM, KL en KLu.
Personeelsafdelingen bij de ministeries van Oorlog en Marine, later Defensie
Binnen de Personeelraad werden, na het verdwijnen van de Centrale Directie Militair Personeel in 1963, de verhoudingen anders. De vlagofficier en de opperofficieren Personeel van de drie krijgsmachtdelen hadden zitting naast de directeuren van de centrale afdelingen: de directeur Dienstplichtzaken en de directeur Gezamenlijke Militaire Personeelsdiensten en Pensioenen. De centrale directeuren waren echter blijkens de instructie van de raad uit 1964
Instructie Min. van Defensie, d.d. 21-2-1964, nr. 247.421/2T.
geen gelijkwaardige gesprekspartners meer van de vlag- en opperofficieren. Zij stonden 'ten dienste van' de laatsten en konden niet dan op verzoek van deze autoriteiten de vergaderingen bijwonen. De voorzitter van de raad (afwisselend één van de vlag- of opperofficieren) claimde steeds meer zeggenschap over de afdelingen onder de directeur Gezamenlijke Militaire Personeelsdiensten en Pensioenen. Voortdurend waren er competentiegeschillen tussen de vlag- en opperofficieren Personeel der krijgsmachtdelen enerzijds, hetzij verenigd in de Personeelraad, hetzij apart, en de directeur Gezamenlijke Militaire Personeelsdiensten en Pensioenen anderzijds. Na een tussentijds rapport van de Commissie Verburg, dat in de jaren 1968-1971 de doelmatigheid van het functioneren van Defensie onder de loep nam
De Commissie Verburg (1968-1971, zie Bijlage II) onderzocht naar aanleiding van besprekingen in de Tweede Kamer of de reorganisatie van 1963 wel geslaagd was en of er doelmatig werd gewerkt. Eindrapport: 1971. Centraal Archievendepot ministerie van Defensie, Collectie Hartman nr. 109/4.
, werd de functie van directeur Gezamenlijke Militaire Personeelsdiensten en Pensioenen in 1969 opgeheven. De afdelingen die onder hem hadden geressorteerd werden als zelfstandige afdelingen direct onder de SG geplaatst.